---
title: "ProyectoTD"
author: "Miriam Díaz, Manuel Giner, Manuel Maestre, Irene Ponce, Sergio Martínez"
date: "`r Sys.Date()`"
output:
  bookdown::pdf_document2:
    fig_caption: yes
    df_print: kable
  bookdown::html_document2:
    fig_caption: yes
    df_print: kable
lang: es
header-includes:
  - \usepackage{graphicx}
  - \usepackage{fancyhdr}
  - \usepackage{caption}
  - \addto\captionsspanish{\renewcommand{\tablename}{Tabla}}
  - \pagestyle{fancy}
  - \fancyhf{}
  - \renewcommand{\headrulewidth}{0.5pt}
  - \renewcommand{\footrulewidth}{0.4pt}
---

```{r setup, include=FALSE}
knitr::opts_chunk$set(echo = FALSE)
```

# Mini Proyecto 2026

### Análisis de los logs de la asignatura en Aula Virtual durante el curso 2024-2025

##### Tratamiento de Datos. Grado en Ciencia de Datos- UV

# Introducción

Este proyecto consiste en analizar los inicios de sesión,logs, realizados en el Aula Virtual en la asignatura Tratamiento de los Datos durante en curso 2024-2025 del Grado en Ciencia de Datos de la Universitat de València.

El objetivo principal de este proyecto es analizar y explorar el comportamiento de los usuarios de la plataforma, identificando patrones de uso, frecuencia de acceso y posibles relaciones entre variables 

El conjunto de datos utilizado contiene información anonimizada sobre las interacciones realizadas en la plataforma, por tanto permite realizar un análisis descriptivo sin comprometer la privacidad de los usuarios.

```{r, include = FALSE}
# Carga de librerías
library(readr)
library(knitr)
library(ggplot2)
library(dplyr)
```


# Importación de los datos

Comemzamos con la importación mediante la librería readr.
Al tratarse de un archivo csv utilizamos la función read_csv.

Observamos que el data frame contiene una columna de tipo "data time", así que transformamos su formato a "%d/%m/%y, %H:%M:%S".

En la Tabla \@ref(tab:tabla-logs) se muestran las primeras observaciones del conjunto de datos, lo que permite comprobar la correcta importación y estructura de las variables. 

Se observa que cada registro corresponde a un evento en el Aula Virtual, incluyendo la marca temporal, el usuario implicado y el contexto de la acción realizada.

```{r tabla-logs, tab.cap= "Tabla"}

logs_df <- read_csv("data/logs_moodle_anon.csv", 
    col_types = cols(Hora = col_datetime(format = "%d/%m/%y, %H:%M:%S")))
knitr::kable(head(logs_df, 5), caption = "Primeras filas del dataset de logs")
```

Como se observa en la Figura \@ref(fig:figura-1), la actividad en el Aula Virtual no es uniforme a lo largo del día. 

Se identifican franjas horarias con mayor concentración de eventos, lo que sugiere patrones relacionado con la realización de prácticas, entrega de tareas o consulta de materiales docentes; durante horarios académicos o hábitos de estudio de los estudiantes.

```{r figura-1, fig.cap="Actividad en el Aula Virtual por hora"}
# Figura 1: Actividad por hora del dia

logs_df$hora <- format(logs_df$Hora, "%H")

ggplot(logs_df, aes(x = hora)) + geom_bar(fill = "blue") + labs(x = "Hora", y = "Eventos", title = "Actividad en el Aula Virtual por hora")
```

# Análisis exploratorio de los datos

En esta sección se abordan distintas preguntas con el objetivo de profundizar en el comportamiento de los usuarios en el Aula Virtual.

Para ello, se emplean representaciones gráficas y medidas descriptivas que permiten identificar patrones relevantes.

Deseamos conocer el día con mayor actividad y el día que menos.

En la Figura \@ref(fig:figura-2) se muestra la distribución de la actividad a lo largo de la semana. 

Se observa un ascenso claro durante la mitad de semana, mientras que durante el fin de semana la actividad disminuye notablemente.

El día con mayor actividad es el miércoles y el día con menor actividad es el sábado.

Esto podría identificar un patrón claro de que el uso del Aula Virtual está fuertemente vinculado al calendario académico.

```{r figura-2, fig.cap="Análisis de la actividad durante la semana"}
#Figura 4: Análisis de la actividad por dia de la semana

logs_df$nombre_dia <- as.integer(format(logs_df$Hora, "%u"))
etiquetas <- c("lunes","martes","miércoles","jueves","viernes","sábado","domingo")
logs_df$nombre_dia <- factor(logs_df$nombre_dia, levels = 1:7, labels = etiquetas)

ggplot(logs_df, aes(x=nombre_dia)) +
  geom_bar(fill="red")+
  labs(x="Día de la semana",y= "Número de eventos")+
  theme_minimal()

```

Siguiendo en la línea de mayor actividad, es interesante también conocer qué curso de la asignatura se visita con mayor frecuencia.

Dentro de la asignatura Tratamiento de los Datos se pueden hacer distintas cosas tales como ver el curso, visualizar el estado de la entrega entre otras.

```{r tabla-2, fig.cap="Análisis de las actividades realizadas"}

actividades_frecuentes <- logs_df %>%
  group_by(`Nombre evento`) %>%
  summarise(Frecuencia = n()) %>%
  arrange(desc(Frecuencia))

knitr::kable(head(actividades_frecuentes, 10), 
             caption = "Eventos más frecuentes en el Aula Virtual")

```


En la Tabla \@ref(tab:tabla-2) se muestran las actividades más frecuentes registrados en la plataforma.  

Se observa que los eventos más utilizados corresponden a "Módulo de curso visto","Curso visto" "Usuario calificado" y "Se ha visualizado el estado de la entrega", lo que indica que los usuarios emplean principalmente el Aula Virtual para consultar contenido, entregar tareas y revisar sus calificaciones.


Para complementar el análisis anterior, resulta interesante analizar en qué contextos se producen.

```{r tabla-3, fig.cap="Contexto de las actividades"}

contextos_frecuentes <- logs_df %>%
  group_by(`Contexto del evento`) %>%
  summarise(Total_Eventos = n()) %>%
  arrange(desc(Total_Eventos))

knitr::kable(head(contextos_frecuentes, 10), 
             caption = "Contextos con mayor actividad registrada")
```

