---
title: "Análisis de logs en el aula virtual"
author: "Miriam Díaz, Manuel Giner, Manuel Maestre, Irene Ponce, Sergio Martínez"
date: "`r Sys.Date()`"
output:
  bookdown::pdf_document2:
    fig_caption: yes
    df_print: kable
  bookdown::html_document2:
    fig_caption: yes
    df_print: kable
lang: es
header-includes:
  - \usepackage{float}
  - \makeatletter
  - \def\fps@table{H}
  - \makeatother
  - \usepackage{graphicx}
  - \usepackage{fancyhdr}
  - \usepackage{caption}
  - \addto\captionsspanish{\renewcommand{\tablename}{Tabla}}
  - \pagestyle{fancy}
  - \fancyhf{}
  - \renewcommand{\headrulewidth}{0.5pt}
  - \renewcommand{\footrulewidth}{0.4pt}
editor_options: 
  chunk_output_type: console
---

```{r setup, include=FALSE}
knitr::opts_chunk$set(echo = FALSE)
```

# Mini Proyecto 2026 {.unnumbered}

### Análisis de los logs de la asignatura en Aula Virtual durante el curso 2024-2025 {.unnumbered}

##### Tratamiento de Datos. Grado en Ciencia de Datos- UV {.unnumbered}

# Introducción.

  Este proyecto consiste en analizar los inicios de sesión,logs, realizados en el Aula Virtual en la asignatura Tratamiento de los Datos durante en curso 2024-2025 del Grado en Ciencia de Datos de la Universitat de València.

  El objetivo principal de este proyecto es analizar y explorar el comportamiento de los usuarios de la plataforma, identificando patrones de uso, frecuencia de acceso y posibles relaciones entre variables.

  El conjunto de datos utilizado, proporcionado por aula virtual, contiene información anonimizada sobre las interacciones realizadas en la plataforma, de manera que cada registro corresponde a un evento en el Aula Virtual, incluyendo la marca temporal, el usuario implicado y el contexto de la acción realizada. Por tanto, permite realizar un análisis descriptivo sin comprometer la privacidad de los usuarios.

## Carga de librerías
  
  Para empezar, se cargan todas las librerías que se gastarán durante las distintas fases del trabajo.
  

```{r, include = FALSE}
# Carga de librerías
library(readr)
library(knitr)
library(ggplot2)
library(dplyr)
library(tibble)
```


## Importación de los datos

  Comemzamos con la importación del fichero "logs_moodle_anon.csv" incluido en la carpeta "data" mediante la librería readr.

  Al tratarse de un archivo csv utilizamos la función read_csv, con la cual podemos cambiar la clase de las columnas que necesitemos, a primera vista, para que no sea mas fácil trabajar con ellas. Por ejemplo, observamos que el data frame contiene una columna de tipo "data time", así que transformamos su formato a "%d/%m/%y, %H:%M:%S".
  
```{r importacion_datos, include = FALSE}
logs_df <- read_csv("data/logs_moodle_anon.csv", 
    col_types = cols(Hora = col_datetime(format = "%d/%m/%y, %H:%M:%S")))

```

## Inspección de los datos
  
  Aunque la librería read_csv nos proporciona la opción de importar el fichero con las clases que queramos, después de importarlo revisamos el data frame mediante una inspección de datos. 
  En esta, vemos las dimensiones del conjunto de datos, 109746 registros y 9 columnas. También, consideramos que algunos nombres de columnas, que contienen espacios y accentos, pueden darnos problemas mas tarde. Por eso, cambiamos los nombres de algunas columnas.

```{r cambio_nombres, include = FALSE}
# Dimensiones del data frame
dim(logs_df) # 109746 registros y 9 columnas


glimpse(logs_df) #Columnas con nombres que pueden ser problemáticos (espacios y accentos)

#Cambiamos los nombres potencialmente problemáticos
logs_df <- logs_df %>% rename( nombre_usuario = "Nombre completo del usuario", usuario_afectado = "Usuario afectado", contexto = "Contexto del evento", nombre_evento = "Nombre evento", descripcion = "Descripción", ip = "Dirección IP")

```

  Además, viendo los datos de las columnas "Componente", "nombre_evento" y "Origen" consideramos que podrían ser combertidos a factores sin orden. Ya que descubrimos que las respuestas estan limitadas.

```{r factorizar_cols, include = FALSE}
glimpse(logs_df) #clases no adecuadas

#Visualizamos las respuestas de las columnas que sospechamos pueden ser factores
table(logs_df$Componente)
table(logs_df$nombre_evento)
table(logs_df$Origen)

#Pasamos a clase factor sin ordenar las columnas anteriores
logs_df <- logs_df %>% mutate(Componente = as.factor(Componente), nombre_evento = as.factor(nombre_evento), Origen = as.factor(Origen))
```

  Una vez ya arreglados los nombres y clases de las columnas, observamos cuales nos seran útiles para la realización del proyecto. En este caso todas, en la tabla  \@ref(tab:tabla-variables) vemos el nombre de la variable y su descripción.
  
```{r tabla-variables, tab.cap= "Tabla"}
descripcion <- data.frame(
  Variable = colnames(logs_df),
  Descripcion = c(
    "Marca temporal del evento (fecha y hora)",
    "Nombre anonimizado del usuario que realizó la acción",
    "Usuario afectado por la acción (NA si no aplica)",
    "Contexto del evento dentro del aula virtual",
    "Componente de Moodle implicado en el evento",
    "Nombre del tipo de evento registrado",
    "Descripción detallada de la acción realizada",
    "Origen del acceso (web, cli, etc.)", "Dirección IP del usuario (IPv4 o IPv6)"))

knitr::kable(descripcion,  caption = "Descripción de las variables del dataset", col.names = c("Variable", "Descripción"), booktabs = TRUE)
```

## Análisis de missing data en nuestro data frame

  En primer lugar, calculamos el numero de registros que contienen al menos un NA en cualquier columna del conjunto. Asi descubrimos que el 65.79% de resgistros del data frame contiene algun "missing data". 
  En segundo lugar, como este porcentaje es muy preocupante, calculamos cuantos datos faltantes se corresponden a la columna "usuario_afectado", ya que los NAs de esta columna están justificados (NA = ningun usuario afectado por el evento).
  En tercer lugar, hemos visto que el 96.04% de los datos que faltan estan en la columna usuario_afectado. Pero, el resto de "missing data" se encuentra en la columna ip.
  Finalmente, planteamos dos hipotesis: los NAs, de la columna ip, pueden estar relacionados con la columna "Complemento" o con la columna "Origen". Para saber cual hipotesis es la correcta, hemos analizado analizado las columnas y hemos visto que, en efecto, los datos que faltan de la columna "ip" se deben a que todos los eventos tienen origen "cli", es decir, estan automatizados por el servidor, así que no utilizan ip.
  
```{r inspeccion_datos, include = FALSE}
#Contamos el numero de NAs que hay en total.
sum(is.na(logs_df)) 
#Hay 72203 registros con NAs
#En el 65.79% del data frame hay NAs

#Veamos porque:
sum(is.na(logs_df$usuario_afectado)) 
#69346 de los 72203 NAs (96.04%) están en la columna "usuario_afectado". Estos son justificables ya que se pone NA cuando un evento no afecta a otro usuario.

num_NAs_ip <- sum(is.na(logs_df$ip))
#2857 de los 72203 NAs (4.12%) están en la columna "usuario_afectado".

#Vemos la relacion de NAs en ip con la columna componente.
relacion_ip <- logs_df %>%
  group_by(Componente) %>%
  summarise(sin_ip = sum(is.na(ip)), con_ip = sum(!is.na(ip))) %>% filter(sin_ip != 0)
print(relacion_ip)
#Vemos estos resultados:
#Papelera de reciclaje (Borrado automatico que no utiliza ip) 82		
#Sistema (Tareas automáticas del servidor que no utilizan ip) 2685
#Asistencia 7		
#Cuestionario	83

#Asistencia y Cuestionario?
table(logs_df$Origen) 
#el numero de registros donde el Origen es "cli" es el mismo número de NAs en ip
cli_na <- logs_df %>% filter(Origen == "cli" & is.na(ip))
nrow(cli_na) == num_NAs_ip
#Hemos filtrado el data frame de forma que nos muestre los registros donde los NAs en ip tienen un origen "cli". El resultado muestra que son todos, asi que los 2857 NAs corresponden a tareas automaticas del servidor que no utilizan ip.

```
  
En la Tabla \@ref(tab:tabla-logs) se muestran las primeras observaciones del conjunto de datos ya limpio, lo que nos permitirá empezar a explorar relaciones entre datos. 

```{r tabla-logs, tab.cap= "Tabla"}
knitr::kable(head(logs_df, 5), caption = "Primeras filas del dataset de logs", booktabs = TRUE)

```


<<<<<<< HEAD
# Análisis exploratorio de los datos
=======

## Modelación de los datos
>>>>>>> 74eb1b046690088a7c417984dc7cffa467e75d27

En esta sección se abordan distintas preguntas con el objetivo de profundizar en el comportamiento de los usuarios en el Aula Virtual.

Para ello, se emplean representaciones gráficas y medidas descriptivas que permiten identificar patrones relevantes.

Como se observa en la Figura \@ref(fig:figura-1), la actividad en el Aula Virtual no es uniforme a lo largo del día. 

Se identifican franjas horarias con mayor concentración de eventos, lo que sugiere patrones relacionado con la realización de prácticas, entrega de tareas o consulta de materiales docentes; durante horarios académicos o hábitos de estudio de los estudiantes.

```{r figura-1, fig.cap="Actividad en el Aula Virtual por hora"}
# Figura 1: Actividad por hora del dia

logs_df$hora <- format(logs_df$Hora, "%H")

ggplot(logs_df, aes(x = hora)) + geom_bar(fill = "blue") + labs(x = "Hora", y = "Eventos", title = "Actividad en el Aula Virtual por hora")
```

Deseamos conocer el día con mayor actividad y el día que menos.

En la Figura \@ref(fig:figura-2) se muestra la distribución de la actividad a lo largo de la semana. 

Se observa un ascenso claro durante la mitad de semana, mientras que durante el fin de semana la actividad disminuye notablemente.

El día con mayor actividad es el miércoles y el día con menor actividad es el sábado.

Esto podría identificar un patrón claro de que el uso del Aula Virtual está fuertemente vinculado al calendario académico.

En respuesta a la pregunta 5, en relación a la hora del día en la que se conectan más estudiantes, y tal y como se observa en la Figura \@ref(fig:figura-1), la actividad varía significativamente. Los picos más altos de eventos se encuentran en las horas centrales de la mañana y de la tarde, coincidiendo con los horarios de las clases y los momentos de estudio, mientras que durante la madrugada la actividad es prácticamente nula.


```{r figura-2, fig.cap="Análisis de la actividad durante la semana"}
#Figura 4: Análisis de la actividad por dia de la semana

logs_df$nombre_dia <- as.integer(format(logs_df$Hora, "%u"))
etiquetas <- c("lunes","martes","miércoles","jueves","viernes","sábado","domingo")
logs_df$nombre_dia <- factor(logs_df$nombre_dia, levels = 1:7, labels = etiquetas)

ggplot(logs_df, aes(x=nombre_dia)) +
  geom_bar(fill="red")+
  labs(x="Día de la semana",y= "Número de eventos")+
  theme_minimal()

```

Siguiendo en la línea de mayor actividad, es interesante también conocer qué curso de la asignatura se visita con mayor frecuencia.

Dentro de la asignatura Tratamiento de los Datos se pueden hacer distintas cosas tales como ver el curso, visualizar el estado de la entrega entre otras.

```{r tabla-2, fig.cap="Análisis de las actividades realizadas"}

actividades_frecuentes <- logs_df %>%
  group_by(nombre_evento) %>%
  summarise(Frecuencia = n()) %>%
  arrange(desc(Frecuencia))

knitr::kable(head(actividades_frecuentes, 10), 
             caption = "Eventos más frecuentes en el Aula Virtual")

```


En la Tabla \@ref(tab:tabla-2) se muestran las actividades más frecuentes registrados en la plataforma.  

Se observa que los eventos más utilizados corresponden a "Módulo de curso visto","Curso visto" "Usuario calificado" y "Se ha visualizado el estado de la entrega", lo que indica que los usuarios emplean principalmente el Aula Virtual para consultar contenido, entregar tareas y revisar sus calificaciones.


Para complementar el análisis anterior, resulta interesante analizar en qué contextos se producen.

```{r tabla-3, fig.cap="Contexto de las actividades"}

contextos_frecuentes <- logs_df %>%
  group_by(contexto) %>%
  summarise(Total_Eventos = n()) %>%
  arrange(desc(Total_Eventos))

knitr::kable(head(contextos_frecuentes, 10), 
             caption = "Contextos con mayor actividad registrada")
```

En la Tabla \@ref(tab:tabla-3) la actividad no se distribuye de forma genérica, sino que se concentra en puntos clave.

El contexto con mayor volumen de eventos suele ser el propio "Curso", lo que representa la navegación general. 

Sin embargo, destacan los contextos de "Tarea" y "Cuestionario", lo que confirma que el uso del Aula Virtual está orientado a la evaluación continua y la entrega de ejercicios prácticos de la asignatura.

Además destacar el apartado de "Asistencia" marcada cada vez que se asiste a clase.

Ahora que conocemos cuales son las actividades más usadas, es interesante saber también cuál es la media diaria de la realización de las distintas actividades.

```{r tabla-4, fig.cap= "Media diaria de las actividades "}

media_actividades <- logs_df %>%
  mutate(fecha = as.Date(Hora)) %>%
  group_by(fecha, nombre_dia) %>%
  summarise(eventos_diarios = n(), .groups = "drop") %>%
  group_by(nombre_dia) %>%
  summarise(media = mean(eventos_diarios)) %>%
  arrange(nombre_dia)

knitr::kable(media_actividades, caption = "Media de actividades por día de la semana")

```


Como se ve en la figura \@ref(tab:tabla-4) la media de las actividades es más o menos regular excepto en el sábado, que es muy baja, y el miércoles, que es más elevada.

```{r tabla-5, fig.cap="Actividad mensual en el Aula Virtual"}

logs_df$mes <- format(logs_df$Hora, "%m")

actividad_mes <- logs_df %>%
  group_by(mes) %>%
  summarise(Total_Eventos = n()) %>%
  arrange(mes)

knitr::kable(actividad_mes, caption = "Actividad por meses para identificar periodos de exámenes")

```

En la Tabla \@ref(tab:tabla-5) se muestra la distribución del total de eventos a lo largo de los distintos meses del curso. Esto nos permite confirmar que en los meses que coinciden con entregas finales y exámenes, el volumen de interacciones crece mucho frente a los meses de clase normal.


```{r figura-9, fig.cap="¿Qué usuarios son más activos?"}
mas_activos <- logs_df %>%
  group_by(nombre_usuario) %>%
  summarise(Interacciones= n()) %>%
  arrange(desc(Interacciones)) %>%
  head (10) #Para los 10 primeros

knitr::kable(mas_activos, caption= " Top 10 usuarios con más nivel de actividad")
```

El análisis de la actividad por usuario muestra una alta participación general destacando especialmetne al usuario U0072 con más de 13.000 interacciones, una cifra muy superior a la media. También observamos que el top 10 mantiene un buen ritmo constante, por encima de los 1.700 clics.


