---
title: "ProyectoTD"
author: "Miriam Díaz, Manuel Giner, Manuel Maestre, Irene Ponce, Sergio Martínez"
date: "`r Sys.Date()`"
output:
  bookdown::pdf_document2:
    fig_caption: yes
    df_print: kable
  bookdown::html_document2:
    fig_caption: yes
    df_print: kable
lang: es
header-includes:
  - \usepackage{graphicx}
  - \usepackage{fancyhdr}
  - \usepackage{caption}
  - \addto\captionsspanish{\renewcommand{\tablename}{Tabla}}
  - \pagestyle{fancy}
  - \fancyhf{}
  - \renewcommand{\headrulewidth}{0.5pt}
  - \renewcommand{\footrulewidth}{0.4pt}
---

```{r setup, include=FALSE}
knitr::opts_chunk$set(echo = TRUE)
```

# Mini Proyecto 2026

### Análisis de los logs de la asignatura en Aula Virtual durante el curso 2024-2025

##### Tratamiento de Datos. Grado en Ciencia de Datos- UV

# Introducción

Este proyecto consiste en analizar los inicios de sesión,logs, realizados en el Aula Virtual en la asignatura Tratamiento de los Datos durante en curso 2024-2025 del Grado en Ciencia de Datos de la Universitat de València.

El objetivo principal de este proyecto es analizar y explorar el comportamiento de los usuarios de la plataforma, identificando patrones de uso, frecuencia de acceso y posibles relaciones entre variables 

El conjunto de datos utilizado contiene información anonimizada sobre las interacciones realizadas en la plataforma, por tanto permite realizar un análisis descriptivo sin comprometer la privacidad de los usuarios.

# Importación de los datos
- Mediante la libreria readr importamos el archivo csv con read_csv.

- El data frame contiene una columna de tipo "data time", asi que transformamos su formato a "%d/%m/%y, %H:%M:%S".

- Creamos una tabla con los 5 primeros logs para comprobar si la exportación ha salido bien, tabla \@ref(tab:tabla-logs)

```{r tabla-logs, tab.cap= "Tabla"}

library(readr)
library(knitr)
logs_df <- read_csv("data/logs_moodle_anon.csv", 
    col_types = cols(Hora = col_datetime(format = "%d/%m/%y, %H:%M:%S")))
knitr::kable(head(logs_df, 5), caption = "Primeras filas del dataset de logs")
```

```{r figura-1, fig.cap="Actividad en el Aula Virtual por hora"}
# Figura 1: Actividad por hora del dia

library(ggplot2)
logs_df$hora <- format(logs_df$Hora, "%H")

ggplot(logs_df, aes(x = hora)) + geom_bar(fill = "blue") + labs(x = "Hora", y = "Eventos", title = "Actividad en el Aula Virtual por hora")
```

Como se observa en la figura \@ref(fig:figura-1), mostramos los datos de eventos en el Aula Virtual.

```{r figura-4, fig.cap="Análisis de la actividad durante la semana"}
#Figura 4: Análisis de la actividad por dia de la semana

logs_df$nombre_dia <- weekdays(logs_df$Hora)
logs_df$nombre_dia <- tolower(logs_df$nombre_dia)
orden_semana <-c("monday","tuesday","wednesday","thursday","friday","saturday","sunday")
logs_df$nombre_dia <- factor(logs_df$nombre_dia, levels = orden_semana)
library(ggplot2)
ggplot(logs_df, aes(x=nombre_dia)) +
  geom_bar(fill="red")+
  labs(x="Día de la semana",y= "Número de eventos")+
  theme_minimal()

#Como se muestra en la gráfica la actividad máxima es el miércoles, descendiendo brutalmente el fin de semana.
```

Como se observa en la figura \@ref(fig:figura-4), el día con mayor actividad es el miércoles mientras que el fin de semana se ve un descenso claro.